最高法院刑事判決　　　　　　　　　 110年度台上字第3771號
上　訴　人　翁○○
原審辯護人　陳君沛律師
　　　　　　陳立曄律師
上列上訴人因家暴妨害性自主等罪案件，不服臺灣高等法院中華
民國110 年3 月18日第二審更審判決（109 年度重侵上更三字第
3 號，起訴案號：臺灣桃園地方檢察署104 年度偵字第14022 號
），由原審之辯護人代為上訴，本院判決如下：
    主  文
上訴駁回。     
    理  由
一、按刑事訴訟法第377 條規定，上訴於第三審法院，非以判決
    違背法令為理由，不得為之。是提起第三審上訴，應以原判
    決違背法令為理由，係屬法定要件。如果上訴理由書狀並未
    依據卷內訴訟資料，具體指摘原判決不適用何種法則或如何
    適用不當，或所指摘原判決違法情事，顯與法律規定得為第
    三審上訴理由之違法情形，不相適合時，均應認其上訴為違
    背法律上之程式，予以駁回。
二、本件原審審理結果，認為上訴人翁○○（個人資料詳卷）有
    原判決事實欄一及其附表（下稱附表）編號1、2、5、6所載
    之犯行明確，因而撤銷第一審關於上訴人該部分之判決，改
    判論處上訴人犯以藥劑強制性交3罪（即附表編號1、2、6部
    分）、以藥劑強制性交未遂罪刑（即附表編號5 部分），已
    詳述認定犯罪事實所憑之證據及理由。從形式上觀察，並無
    足以影響判決結果之違法情形存在。
三、按刑事被告對證人之對質詰問權利，乃本於憲法第16條保障
    人民之訴訟權，所享有受法院公平審判之權利，且亦屬憲法
    第8 條第1 項規定之正當法律程序所保障之權利。為確保被
    告對證人行使反對詰問權，證人於審判中，應依法定程序，
    到場具結陳述，並就其指述被告不利之事項，接受被告之反
    對詰問，其陳述始得作為認定被告犯罪事實之判斷依據。例
    外的情形，僅在被告未行使詰問權之不利益經由法院採取衡
    平之措施，其防禦權業經程序上獲得充分保障時，始容許援
    用未經被告詰問之證詞，採為認定被告犯罪事實之證據。於
    性侵害案件，司法院釋字第789 號就性侵害犯罪防治法第17
    條第1 款規定之解釋文亦明揭此旨。而被告之防禦權是否已
    獲程序保障，亦即有無「詰問權之容許例外」情形，應審查
    ：⑴、事實審法院為促成證人到庭接受詰問，是否已盡傳喚
    、拘提證人到庭之義務（即學理上所謂之義務法則）。⑵、
    未能予被告對為不利指述之證人行使反對詰問權，是否非肇
    因於可歸責於國家機關之事由所造成，例如證人逃亡或死亡
    （歸責法則）。⑶、被告雖不能行使詰問，惟法院已踐行現
    行之法定調查程序，給予被告充分辯明之防禦機會，以補償
    其不利益（防禦法則）。⑷、系爭未經對質詰問之不利證詞
    ，不得據以作為認定被告犯罪事實之唯一證據或主要證據，
    仍應有其他補強證據佐證該不利證述之真實性（佐證法則）
    。在符合上揭要件時，被告雖未行使對不利證人之詰問權，
    應認合於「詰問權之容許例外」，法院採用該未經被告詰問
    之證言，即不得指為違法。卷查證人即被害人A女（代號000
    00000000，姓名年籍詳卷，下稱A 女）於警詢、偵查中為不
    利於上訴人之指證，上訴人於原審審理時聲請傳喚其到庭詰
    問，然證人A 女於民國109年8月10日業已遷出國外，現住居
    所不明，致未能於事實審法院踐行對質詰問，原審法院亦無
    從傳喚、拘提證人A女到庭，可知上訴人就A女不利之證言未
    能於事實審法院踐行對質詰問，係因不可歸責於法院之事由
    。又原審於110年2月25日之審理期日，就證人A 女之偵查筆
    錄，依法對上訴人及其辯護人、檢察官提示、告以要旨或宣
    讀，並詢問有何意見，賦予上訴人充分辯明之機會（見原審
    卷第148頁），原判決併已敘明證人A女於偵查中不利供述，
    如何與其他補強證據調查結果相符，並非以該不利供述作為
    認定上訴人本件犯行之唯一證據。依上揭說明，上訴人於事
    實審法院固未對證人A 女行使對質詰問權，然原判決採用該
    未經對質詰問之偵查供述為證據，已合於容許例外之情形，
    自不能指為違法。上訴意旨謂，A 女傳喚未到非可歸責於法
    院，惟亦不可歸責於上訴人，原判決未賦予上訴人防禦機會
    逕為不利認定，有違反正當法律程序、司法院釋字第582 號
    、第789號解釋之違法云云，自非適法之第三審上訴理由。
四、採證認事，為事實審法院之職權，倘其對證據證明力所為之
    判斷，並未違背經驗法則與論理法則，復已敘述其憑以判斷
    之心證理由，即不能任意指為違法。且法院認定事實，並不
    悉以直接證據為必要，其綜合各項調查所得之直接、間接證
    據，本於合理的推論而獲致確信之心證，要非法所不許。本
    件原判決認定上訴人有以藥劑對A 女為強制性交（3 次)、
    強制性交未遂（1 次）之犯行，係依憑上訴人於第一審一度
    之自白、證人A 女於警詢及偵訊之證詞，以及卷附事實審法
    院勘驗上訴人自錄性侵過程錄影光碟畫面之勘驗筆錄、晨暘
    診所函等證據資料，逐一剖析，相互印證；且就如何認定上
    訴人係使用藥劑而犯，敘明錄影畫面所呈性侵過程分別長達
    36分、1小時20分、13分2秒、3分14秒，過程中上訴人擺弄A
    女動作劇烈，A 女甚至掉落床下再由上訴人拉上床，俱毫無
    任何反應，佐以A 女所證期間「從入睡到醒來都特別沒記憶
    ，而且早上起來都是頭先撞到地板，四肢無力、痠痛，有嘔
    吐情形並常暈眩、注意力不集中」、「有幾次覺得睡前頭就
    開始暈眩，身體狀況變差，一早醒來也都不記得前一晚的事
    」、「那段時間，我每天都感到頭暈、記憶力不好，睡前都
    會頭暈，沒有意識，醒來就是隔天早上，一起床全身都沒有
    力氣，人都會直接倒在地上，頭撞到地板，還會嘔吐」之情
    形，與晨暘診所函復上訴人領取伏眠膜衣錠及克癲平之安眠
    藥物，服用後常見之副作用，伏眠膜衣錠為白天嗜睡、短期
    記憶力受影響、夢遊、食慾增加，克癲平為白天嗜睡、肌張
    力過低或無力、暈眩、反應遲緩等情，互核相符，足為上訴
    人於第一審使用藥劑犯強制性交自白之補強證據；又就A 女
    所述上開精神狀態不佳之時間，與上訴人供稱本件犯罪時間
    ，雖未盡一致，A 女應係受藥物影響而為之概括陳述，如何
    不影響其證詞之可信性，並且如何認定本件行為時間；以及
    錄影雖未攝得上訴人餵食A 女藥物之畫面，如何不足為上訴
    人有利認定等旨，亦皆於理由內詳為論述。所為論斷，俱有
    卷內資料可資佐證，並不違背經驗法則及論理法則，亦無認
    定事實未依證據、違背證據法則之違誤。凡此概屬事實審法
    院採證認事、判斷證據證明力職權之適法行使，自不能任意
    指摘為違法。又原判決採用A 女上開所為意識不清、暈眩、
    醒後頭撞地板、嘔吐之證詞，乃A 女個人之親身經歷，原判
    決執以資為上訴人使用藥物之佐證，亦非以A 女個人之臆測
    為證據，洵無違誤。上訴意旨謂：A 女所為證詞為臆測之詞
    ，錄影並未攝得上訴人餵食A 女安眠藥之影像，原判決未調
    查其他補強證據，僅依A 女之證述及勘驗光碟筆錄，逕認上
    訴人以藥劑強制性交之犯行，有違反罪疑唯輕、無罪推定原
    則、經驗法則、論理法則及適用法則不當之違法云云。係就
    原審採證、認事職權之適法行使，及原判決已說明之事項，
    任意指摘為違法，抑單純為事實上之爭辯，均非適法之第三
    審上訴理由。
五、以上及其他上訴意旨，核與法律規定得為第三審上訴理由之
    違法情形，不相適合，應認本件上訴為違背法律上之程式，
    予以駁回。 
據上論結，應依刑事訴訟法第395條前段，判決如主文。
中    華    民    國   110    年    10    月    7     日
                  刑事第二庭審判長法  官  林  勤  純  
                                  法  官  莊  松  泉  
                                  法  官  李  釱  任  
                                  法  官  吳  秋  宏  
                                  法  官  王  梅  英  
本件正本證明與原本無異
                                  書記官
中    華    民    國   110    年    10    月    13    日